【裁判字號】    98,易,420
【裁判日期】    980930
【裁判案由】    詐欺
【裁判全文】
臺灣臺中地方法院刑事判決               98年度易字第420號
公  訴  人  臺灣臺中地方法院檢察署檢察官
被      告  甲○○
上列被告因詐欺等案件，經檢察官提起公訴（九十八年度調偵字
第三０號），本院判決如下：
    主  文
甲○○無罪。
    理  由
一、按被告以外之人（包括證人、鑑定人、告訴人、被害人及共
    同被告等）於審判外之陳述雖不符刑事訴訟法第一百五十九
    條之一至之四等四條之規定，而經當事人於審判程序同意作
    為證據，法院審酌該言詞陳述或書面陳述作成時之情況，認
    為適當者，亦得為證據；當事人、代理人或辯護人於法院調
    查證據時，知有刑事訴訟法第一百五十九條第一項不得為證
    據之情形，而未於言詞辯論終結前聲明異議者，視為有前項
    之同意，刑事訴訟法第一百五十九條之五定有明文。其立法
    意旨在於傳聞證據未經當事人之反對詰問予以核實，原則上
    先予排除。惟若當事人已放棄反對詰問權，於審判程序中表
    明同意該等傳聞證據可作為證據；或於言詞辯論終結前未聲
    明異議，基於尊重當事人對傳聞證據之處分權，及證據資料
    愈豐富，愈有助於真實發見之理念，且強化言詞辯論主義，
    使訴訟程序得以順暢進行，上開傳聞證據亦均具有證據能力
    。本判決以下所引被告以外之人審判外之陳述（含書證），
    當事人雖知為傳聞證據，但於本院準備程序中已表示同意有
    證據能力，且當事人迄至言詞辯論終結前亦未再聲明異議，
    本院審酌上開證據資料製作時之情況，並無違法取證或造假
    虛捏之情事，而無顯有不可信及違法不當之瑕疵，亦認為以
    之作為證據應屬適當，故揆諸前開規定，前揭證據資料均應
    例外認定有證據能力，合先敘明。
二、公訴意旨略以：被告甲○○明知其並無償付工程款之能力，
    且寶通建設股份有限公司（下稱寶通公司），未經設立登記
    不得以公司名義經營業務或為其他法律行為，竟意圖為自己
    不法之所有，於民國（下同）九十六年九月初某日，自稱係
    寶通公司之負責人，佯以坐落南投縣草屯鎮○○路三五六巷
    三四八號旁之土地（即南投縣草屯鎮○○○段六七一地號全
    部與同段六七五、六七六地號部分之土地，下稱系爭土地）
    需進行整地、移除樹木工程為由，要求告訴人松岩開發工程
    有限公司（下稱松岩公司）負責人庚○○派員為其施作，雙
    方議定工程款為新臺幣（下同）十二萬元。施作期間，並由
    被告將原欲移除之龍眼樹以二萬元之價格，賣與告訴人之代
    表人庚○○，自應付工程款中扣除。詎告訴人之代表人庚○○派員施作完畢後向被告請款，被告所交付帳號00000
    00號、票號ＦＮＡ0000000號、發票人廖蔡照華、
    付款人臺中商業銀行豐原分行、發票日九十七年六月二十七
    日、票面面額十萬元之支票一張（下稱系爭支票），屆期提
    示，因存款不足及被列為拒絕往來戶，遭拒絕付款，經告訴
    人之代表人庚○○一再要求被告付款，均未獲回應，始知受
    騙。因認被告涉有刑法第三百三十九條第二項詐欺得利罪嫌
    （起訴書誤載為同法第一項之詐欺取財罪嫌，惟經公訴檢察
    官於本院審理時當庭更正）及違反公司法第十九條之未經設
    立登記，不得以公司名義經營業務或為其他法律行為（下稱
    公司法第十九條之公司未經登記營業罪）之罪嫌等語。
三、按犯罪事實應依證據認定之，無證據不得認定犯罪事實；又
    不能證明被告犯罪者，應諭知無罪之判決，刑事訴訟法第一
    百五十四條第二項、第三百零一條第一項分別定有明文。次
    按認定不利於被告之事實，須依積極證據，茍積極證據不足
    為不利於被告事實之認定時，即應為有利於被告之認定，更
    不必有何有利之證據；且刑事訴訟法上所謂認定犯罪事實之
    積極證據，係指適合於被告犯罪事實之認定之積極證據而言
    ，雖不以直接證據為限，間接證據亦包括在內，然而無論直
    接或間接證據，其為訴訟上之證明，須於通常一般之人均不
    致有所懷疑，而得確信其為真實之程度者，始得據為有罪之
    認定，倘其證明尚未達到此一程度，而有合理之懷疑存在時
    ，自不能以推測或擬制之方法，以為有罪裁判之基礎，最高
    法院著有三十年上字第八一六號、二十九年上字第三一０五
    號、七十六年臺上字第四九八六號、四十年臺上字第八六號
    等判例意旨可資參照。又告訴人之告訴，係以使被告受刑事
    訴追為目的，是其陳述是否與事實相符，仍應調查其他證據
    以資審認，亦有最高法院著有五十二年臺上字第一三００號
    判例可資參照。另刑法第三百三十九條之詐欺得利罪之成立
    ，以意圖為自己或第三人不法所有，以詐術得財產上不法之
    利益或使第三人得之為要件。所謂以詐術得財產上不法之利
    益，必須被詐欺人因其詐術而陷於錯誤，若其使用方法，不
    能認為詐術，亦不致使人陷於錯誤，即不構成該罪（最高法
    院四十六年臺上字第二六０號判例意旨參照）。
四、本件公訴人認被告甲○○涉犯刑法第三百三十九條第二項之
    詐欺得利罪嫌及違反公司法第十九條之公司未經登記營業罪
    ，無非係以：(一)被告自稱為寶通公司（起訴書誤載為通寶公
    司）負責人與告訴人松岩公司代表人庚○○為交易之情，業
    據告訴人松岩公司之代表人庚○○於偵查中之指訴，並有「
    寶通建設股份有限公司，負責人甲○○」之名片在卷可稽。
    (二)而被告自始即無力給付工程款，使告訴人陷於錯誤為其施
    作整地、移除樹木工程，待告訴人要求付款時，簽發屆期顯
    無兌現可能之支票，而詐取他人財物乙情，有被告為給付告
    訴人工程款而交付之系爭支票，早於九十七年四月二十二日
    即開始退票，迄同年十二月八日止退票張數多達四十三張，
    全部退票金額為四百九十六萬二千二百六十九元，有附卷之
    票據信用資料連結作業查詢明細表可資為證，況且被告早於
    八十八年十一月間即自稱為寶通公司之負責人，佯以進行飯
    店開發工程，招募他人投資，因詐欺行為而遭臺灣高等法院
    臺中分院判處有期徒刑六月確定在案等情為其主要論據。訊
    據被告堅詞否認有何上揭詐欺得利及違反公司法第十九條之
    公司未經登記營業等犯行，辯稱：伊確有出資設立寶通公司
    ，九十六年九月時並擔任該公司之負責人，寶通公司當時並
    非未經設立登記之公司，並無公司未經設立登記營業之情事
    ；又當初整地係為與系爭土地之所有權人合建建物，且有證
    人戊○○願意投資，係因事後資金無法到位，始未繼續完成
    建案，伊未有詐欺告訴人之犯行等語。
五、經查：
  (一)公訴人指稱被告違反公司法第十九條部分：
    查我國民法，就法人資格之取得，採登記要件主義，在公司
    法人，公司法第六條亦定有非在中央主管機關登記並發給執
    照後，不得成立之明文。是公司於設立登記前，既未取得法
    人之資格，當不能為法律行為之主體，自不得以其名義經營
    業務或為其他法律行為，此為公司法第十九條之所由設。而
    觀諸該條所定「未經設立登記，不得以公司名義經營業務或
    為其他法律行為」之文義，可悉其構成要件有二：1.需未經
    公司設立登記。2.需有對外經營業務或為其他法律行為之事
    實。茲所謂「經營業務或為其他法律行為」，係指行為人未
    經公司設立登記，而擅以公司名義對外從事預定經營項目之
    營業或著手實施客觀上足與他人發生預定法律關係之行為。
    本案被告雖有以寶通公司負責人名義與告訴人之代表人接洽
    ，並出示名片一張與告訴人之代表人，而以寶通公司名義對
    外營業，然被告確係寶通公司之原始股東，且該公司於八十
    一年四月二十七日業經主管機關核准設立登記，被告並自八
    十二年三月五日起擔任寶通公司之董事長，嗣該公司於九十
    八年八月十三日始因故經高雄市政府廢止登記在案等情，有
    寶通公司設立登記股東繳納現金股款明細表、寶通公司股東
    名簿、寶通公司董事、監察人名單、寶通公司變更登記事項
    卡、經濟部商業司印鑑資格證明書、經濟部公司執照、高雄
    市政府九十八年五月十三日高市府經二工字第０九八０一五
    ０四二三０號函附卷可佐（見附卷之經濟部卷宗）。顯見被
    告與告訴人之代表人庚○○接洽上揭業務之時，寶通公司確
    有經主管機關核准設立登記，被告亦為該公司之負責人殆無
    疑義，被告以系爭土地需整地為由，而與告訴人之代表人庚○○口頭約定，並由告訴人之代表人庚○○派員進行整地、
    移除樹木工程並同意給付工程款之行為，即與公司法第十九
    條第一項之構成要件不該當，則公訴人以被告非寶通公司之
    負責人，詎自稱係寶通公司之負責人，且該公司未經設立登
    記而經營業業務為由，認定被告涉有違反公司法第十九條之
    罪嫌，即屬無據。是被告並無公訴人所指之公司未經設立登
    記而以公司名義經營業務或為其他法律行為之犯行甚明。
  (二)公訴人指稱被告涉犯詐欺得利罪部分：
  1.系爭土地確係證人乙○、丁○○、己○○及丙○四人所共有
    ，業據證人即系爭土地共有人乙○、丙○於本院審理時到庭
    證述屬實，並有該新僑光段第六七一地號土地之土地登記第
    二類謄本在卷可稽，此部分事實應足認定。又證人乙○於本
    院審理時具結證稱：確有與被告之寶通公司簽訂合建契約，
    約定由被告負責支付整地及建築房屋之相關費用，被告本於
    契約約定而整地乃屬當然，嗣被告於整地後未繼續履行契約
    ，方與被告之公司解除契約，本合建案共有人均委由證人丙○在處理等語（見本院九十八年七月十三日審判筆錄）。另
    證人丙○於本院審理時亦具結證稱：曾因要與被告合建房屋
    而與被告接洽過，係由仲介介紹認識，當時系爭土地共有人
    四人都知道要合建的事，且系爭土地之共有人於九十六年七
    月十二日，確有與被告以寶通公司名義簽訂合建契約，約定
    由渠等土地共有人提供系爭土地，由被告負責支付整地及建
    築房屋等相關費用，包括整地費用、系爭土地貸款等，後來
    被告確有代為繳納一個月之貸款，大約二萬元左右，亦確有
    整地及移除系爭土地上之樹木，嗣因被告於整地後未繼續履
    行契約方與被告解除契約等語（見本院九十八年七月十三日
    審判筆錄），並有土地合作興建契約書附卷足稽（見本院卷
    第三八至四一頁）。又被告與上揭地主簽約前、後，亦確有
    與證人戊○○接洽投資興建房屋之情，復據證人戊○○於本
    院審理時結證屬實，則被告辯稱確有與地主接洽合建房屋事
    宜後，方進行整地乙節，應非虛構。再參以卷附之土地合作
    興建契約書第九條記載：「本契約書簽訂完成三十日內，甲
    方（即地主）應將本土地，地上物處理完畢交由乙方（即寶
    通公司）整地興建，……。」等語，被告當時既依該合建契
    約約定，而自行與告訴人之代表人庚○○接洽整地事宜，亦
    難謂有何違常理之處，益證被告辯稱確有與系爭土地之共有
    人簽訂合建契約後，始著手進行整地、移除樹木工程，且為
    進行整地等工程，方委由告訴人之代表人庚○○派員至系爭
    土地現場整地，並無佯以「整地」為由，詐騙告訴人之代表
    人庚○○派員整地等語，應屬可採。是可否僅以被告交付告
    訴人之代表人庚○○整地款項之支票事後遭退票為由，即據
    以認定被告有詐欺告訴人之代表人庚○○之犯行，已不無可
    疑。
  2.又證人戊○○於本院審理時具結證稱：「（被告有與地主就
    將系爭土地進行整地、合建之事）我知道，是甲○○告訴我
    的，甲○○在還沒有跟地主簽約之前就告訴我，因為甲○○
    是希望他如果有簽約成功，因為我這邊有很多配合的金主、
    建商、營造商，看能不能幫甲○○找到出資的金主，甲○○
    有要帶我去現場看，我後來沒有答應，我是覺得草屯比較沒
    有發展性，而且規劃上千萬元的別墅，我認為沒有市場，那
    個設計圖也有出來。」、「（問：一開始確實有跟被告洽談
    ，考慮由你幫被告找金主？）因為甲○○很多案子都會找我
    找金主，不光是這個案子，以前有很多案子有幫甲○○找到
    金主合作成功的，有好幾件，金主一個案子金額差不多有六
    、七百萬元，成功的案子是在九十二、三年，陸陸續續，最
    後合作成功是在九十五、六年，九十五、六年還有合作的案
    子後就結束。」、「（問：被告找你找金主的時候，有無告
    訴你他那裡合建一坪六萬元，所需費用一戶四百五十萬元，
    總共有八戶？）有的，他說旁邊還有一條自己留的路，總共
    有八戶。」、「（問：你是否曾經答應要替被告為本案找金
    主？）被告找我的時候，我一開始有說好，我先去看看，如
    果好的話就幫被告，但是我去看之後發現沒有發展性。被告
    找我跟我去看地之間有隔一段時間，正確的時間多久我不記
    得，但是有相當的時間，在這中間被告有跟地主簽約，被告
    好像有拿契約給我看，但是我沒有詳細看。」、「（問：你
    去現場看得時候，被告是否已經整地？）我去看的時候好像
    沒有看到樹。」、「（問：是否表示被告已經先整地你才去
    看地？）或許如此，我不了解，我記不得，但是我確實沒有
    看到樹。」、「（問：被告從九十二年開始有跟你合作要求
    你幫被告找金主，被告對你是否有相當的信任？）是的。被
    告信任我，因為我只要答應被告，我就會辦到。」、「（問
    ：你剛剛說九十二、三年的時候還有跟被告合作成功的案子
    ，你所說的合作成功是什麼意思？）本來有跟人家貸款的房
    子，整棟民宿二十幾間的房子，原本跟人家借錢要被拍賣，
    後來我幫被告以六、七百萬元買回來。」、「（問：那些案
    子被告是否有出資？）被告有出資，至少有一、二千萬元跟
    我蓋的，後來因為貸款欠人家五、六百萬元，被告就找我幫
    他，後來我就拿出五、六百萬元幫被告把那棟建築物買回。
    」等語（見本院九十八年九月十六日審判筆錄）。依證人戊○○所述之情觀之，足認被告辯稱其與上揭地主簽訂合建契
    約前、後，確曾積極告知前曾合作之證人戊○○投資興建房
    屋，並於證人戊○○評估合建案之可行性前，先行委由告訴
    人之代表人庚○○從事整地工程，詎因證人戊○○事後評估
    結果，認無發展性而無法同意投資興建上揭合建案，致被告
    因資金無法到位而未能繼續履行合建契約之情，應屬可採。
    據此，堪認被告係因自行評估證人戊○○會同意上揭合建案
    ，方先行從事整地工程，其並非自始無給付整地費用之意或
    無給付之力，則其於九十六年八、九月間，請求告訴人之代
    表人庚○○派員前往系爭土地為整地工程之時，當無詐欺告
    訴人之代表人庚○○之犯意甚明。況告訴人之代表人庚○○
    在決定受被告委任前往整地之前，以商業交易習慣而言，告
    訴人之代表人庚○○本應先自行評估其主、客觀情事及要求
    被告出示資力證明，並全盤考量被告事後之支付工程款能力
    等因素，以作為其是否同意接受被告委託整地事宜之參考，
    豈有徒憑素不認識之被告口頭告知，即同意整地云云？則告
    訴人之代表人庚○○應非因被告施用詐術而陷於錯誤，方同
    意前往整地之情，應足認定。
  3.公訴人固另以被告為給付告訴人之代表人庚○○整地工程款
    ，乃交付系爭支票，事後系爭支票經告訴人之代表人庚○○
    提示付款而遭退票，並舉系爭支票及退票理由單為證，而認
    定被告有上揭詐欺得利之犯行，惟該帳號之支票帳戶係自九
    十七年四月二十二日起始陸續發生退票紀錄，於九十七年五
    月九日通報拒絕往來，並迄同年十二月八日止達四十三次退
    票紀錄，有法務部票據信用資訊連結作業查詢明細表在卷可
    稽，又參之告訴人之代表人庚○○於本院準備程序時已陳稱
    ：本件工程係九十六年九月施作，於同年十月份向被告請款
    ，後來被告說不方便要慢點給付，於九十七年三月份始交付
    系爭支票，是開九十七年六月份的票等語，顯見被告於九十
    七年三月間交付系爭支票與告訴人之代表人庚○○之時，系
    爭支票尚無任何退票紀錄，再以被告並非該支票之發票人，
    僅係經由生意上周轉而持有系爭支票等情觀之，被告於持有
    系爭支票之時當無從預測該支票事後會無法兌現，自難以系
    爭支票到期後經提示未獲付款之情，即率以反推被告於九十
    七年三月間交付系爭支票與告訴人之代表人庚○○之時即有
    詐欺之意圖。況被告若一開始即有拒不付款之意，理當於告
    訴人之代表人庚○○整地完成後，即避不見面，何須事後再
    給付系爭支票？則被告辯稱係因事後生意上資金周轉困難，
    始無法於系爭支票退票後如數支付告訴人之代表人庚○○整
    地之款項等語，應屬可採。是尚難僅以系爭支票及退票理由
    單即認定被告就此有何詐欺故意或有何施以詐術之行為。至
    其後被告雖無法支付告訴人之代表人庚○○整地之款項，亦
    應係屬債務不履行之民事問題，要難以此即可認被告於告訴
    人之代表人庚○○整地完成後交付人借款之初有何詐欺之故
    意或詐術之行為，自難以刑法第三百三十九條第二項詐欺得
    利罪相繩。另被告雖曾於八十八年十一月間即自稱為寶通公
    司負責人，佯以進行飯店開發工程，招募他人投資，並因此
    遭臺灣高等法院臺中分院以犯刑法第三百三十九條第一項詐
    欺取財罪判處有期徒刑六月確定在案，固有該判決書一份在
    卷可稽，然該案被告犯罪事實與本案無關，無從據此即推認
    被告有上揭詐欺得利之犯行。
  4.綜上，被告既無何施用詐術之行為，告訴人之代表人庚○○
    亦非因被告有何施用詐術致陷於錯誤始同意為上揭整地工程
    ，足見本件純粹係契約履行之問題，難認被告就此有何意圖
    不法所有而詐欺告訴人之代表人庚○○之犯行，是告訴人之
    代表人庚○○指稱係受被告詐欺方同意整地云云，即屬無據
    。
六、末查，民事債務當事人間，若有未依債務本旨履行給付之情
    形，在一般社會經驗而言，原因非一；其因不可歸責之事由
    無法給付，或因合法得對抗他造主張抗辯而拒絕給付，甚至
    債之關係成立後，始行惡意遲延給付，皆有可能，非必出於
    自始無意給付之詐欺犯罪一端。又刑事被告依法不負自證無
    罪之義務，故在別無積極證據之情形下，自難以被告單純債
    務不履行之狀態或事後未與告訴人達成民事和解，而推定被
    告自始即有不法所有之意圖而施用詐術。綜上所述，僅由公
    訴人所舉之證據，尚難據以認定被告有詐欺告訴人之代表人
    庚○○之犯行，亦無從認定有何違反公司法第十九條之公司
    未經登記營業罪之犯行，而告訴人之代表人庚○○之指訴既
    存有上揭瑕疵，亦難作為不利於被告認定之依據。雖被告與
    告訴人之代表人庚○○間仍有支票票款未給付所衍生之爭執
    ，惟此應屬民事糾葛，自應循民事訴訟程序解決，難謂被告
    有何詐欺得利犯行，尚難僅憑告訴人之代表人庚○○片面之
    指訴而入人於罪。此外復查無其他積極確切證據，足認被告
    有何公訴人所指之上揭犯行，既不能證明被告犯罪，則揆諸
    首揭法律規定與判例說明，應依法諭知被告無罪之判決。
據上論斷，應依刑事訴訟法第三百零一條第一項，判決如主文。
中    華    民    國    98    年    9     月     30    日
                  刑事第十一庭 審判長法  官  李雅俐
                                     法  官  羅智文
                                     法  官  王世華
以上正本證明與原本無異。
檢察官得上訴，被告不得上訴。
如不服本判決，應於收受送達後10日內向本院提出上訴書狀 (應
敘述具體理由並按他造當事人之人數附繕本)。
上訴書狀如未敘述理由，應於上訴期間屆滿後20日內補提理由書
於本院。「切勿逕送上級法院」
告訴人或被害人對於判決如有不服具備理由請求檢察官上訴者，
其上訴期間之計算係以檢察官收受判決正本之日期為準。
                                     書記官   蕭訓慧
中    華    民    國    98    年    9     月     30    日


司法院資訊處製作；財團法人民間司法改革基金會備份。
